臺灣桃園地方法院民事判決　　　　　　　99年度訴字第1804號
原　　　告　許景忠
　　　　　　許菊
共　　　同
訴訟代理人　黃政雄律師
被　　　告　益信製革廠股份有限公司
法定代理人　夏凌秀娥
訴訟代理人　陳昭全律師
上列當事人間請求確認買賣關係不存在等事件，本院於民國100
年5月4日言詞辯論終結，判決如下：
    主  文
確認原告與被告間於民國六十三年二月二十日就坐落桃園縣蘆竹
鄉○○○段海湖小段六四之三五五地號土地之買賣關係不存在。
訴訟費用由被告負擔。
    事實及理由
壹、程序方面：
    按確認法律關係之訴，非原告有即受確認判決之法律上利益
    者，不得提起之，民事訴訟法第247條第1項前段定有明文。
    又所謂即受確認判決之法律上利益，係指因法律關係之存否
    不明確，致原告在私法上之地位有受侵害之危險，而此項危
    險得以對於被告之確認判決除去之者而言（最高法院42年度
    台上字第1031號判例意旨參照）。查原告主張坐落桃園縣蘆
    竹鄉○○○段海湖小段64-355地號土地（下稱系爭土地）係
    原告繼承取得，日前接獲被告所寄存證信函表示系爭土地業
    經被告承購，並已付清價金、點交於被告使用，現請求原告
    辦理所有權移轉登記，惟原告否認其與被告間有上述買賣契
    約存在等語，則兩造間就系爭土地有無買賣之法律關係存在
    即屬不明確，並導致原告私法上之地位有受侵害之危險，且
    該不安定之法律上地位，得以本件確認判決除去。準此，原
    告自有提起本件確認訴訟之法律上利益，合先敘明。
貳、實體方面：
一、原告主張：
  (一)系爭土地由原告繼承取得，其並未於民國63年間將系爭土地
    出售予被告，且被告持有之系爭土地之不動產買賣契約書（
    下稱系爭買賣契約書）並非原告親自簽名、用印。又訴外人
    即原告許景忠（原名為陳景忠）於簽約時之法定代理人陳進
    其亦未在系爭買賣契約書上親自簽名，故系爭買賣契約書並
    非真正。
  (二)許景忠為00年00月0 日生，簽約當時未滿14歲，自無可能締
    結系爭買賣契約，又原告許菊為00年0 月00日生，當時為18
    歲，且其養父許金財已於51年12月31日死亡，母親陳葉春妹
    則於62年2 月12日死亡，簽立系爭買賣契約時，許菊並無其
    他法定代理人，故系爭買賣契約自非有效成立。
  (三)聲明：如主文第1項所示。
二、被告則抗辯：
  (一)系爭土地為原告所有，因當時原告為未成年人，被告乃與原
    告之代理人陳進其磋商買賣條件，並於63年2 月20日由陳進
    其攜同許菊前來簽訂系爭買賣契約書。依民法第1086條規定
    ，陳進其為許景宗之法定代理人，復依民法第103 條規定，
    陳進其代理許景忠簽訂系爭土地買賣契約，自對許景忠發生
    效力。再者，許菊於簽約當時為限制行為能力人，依民法第
    79條規定，系爭買賣契約係屬效力未定，限制行為能力人於
    行為後，不得主張其訂立之契約為無效，或表示撤銷而使其
    歸於無效。因此，系爭買賣契約對許菊而言，係屬效力未定
    而非無效。
  (二)答辯聲明：原告之訴駁回。
三、本院之判斷：
  (一)原告主張系爭土地由其繼承取得等情，業據其提出系爭土地
    之土地登記第2 類謄本1 件在卷可稽（參見本院卷第4 頁）
    ，為被告所不爭執，是原告此部分主張，堪信為真實。
  (二)原告復主張其並未於63年間將系爭土地出售予被告，且其及
    陳進其均未在系爭買賣契約書上親自簽名或用印，系爭買賣
    契約書並非真正，又依系爭買賣契約書所載日期，許景宗當
    時未滿14歲，自無可能締結系爭買賣契約，且當時許菊之養
    父母均已過世，並無其他法定代理人，故系爭買賣契約自非
    有效成立等語，為被告所否認，並執前詞置辯。
  (三)經查，證人即被告之法定代理人夏凌秀娥到庭證稱：（提示
    系爭買賣契約書，簽立該契約時，是否在場？）在場。（該
    契約書上為何沒有你的簽名？）是代書幫我蓋章。（簽立該
　　契約時，有哪些人在場？）在場有我、我丈夫、代書吳義男
  　、許菊、許菊的父親，名字我忘了。我們在代書吳義男的事
    務所辦理的。（該契約書上許菊的簽名及用印是何人所為？
　　）我們雙方將圖章交給代書，由代書蓋章，簽名我沒注意是
  　否為本人所為。（提示系爭買賣契約書及收條，法定代理人
　　陳進其是否就是你所說的許菊的父親？）應該是等語（參見
  　本院卷第66至67頁），且證人即代書吳義男到庭證稱：（提
　　示系爭買賣契約書，是否看過該買賣契約？）不是我寫的，
  　由筆跡看，該契約書是由我同事許明華製作，簽約過程我不
    清楚。（提示系爭買賣契約書最後1 頁，請確認董事長夏凌
    秀娥、法代陳進其、親受到第2 次款73,483元正｛第一銀行
    城內分行支票．．．｝等文字，是否為你所書寫？）是等語
    （參見本院卷第41頁），另證人即代書許明華到庭證稱：（
    提示系爭買賣契約書，是否看過該買賣契約？）是我經手。
　　（該買賣契約是否由許菊本人親自簽名及用印？）不記得了
　  。（當時許景忠與許菊是否在現場？）不記得。（陳進其為
    何列為陳景忠之法定代理人？）不記得。（當天陳進其有沒
    有到場？）不記得。（一般簽約時，若當事人沒有到場，是
　　否可能簽立買賣契約？）原則上當事人一定要到，但本件情
 　 形經過30餘年，我記不得了。（當時許菊、陳景忠之姓名是
　　否為你所填寫？）名字是我寫的，但何人用印就不記得了。
 　 （63年間你執行代書業務多久了？）2 、3 年有了。（提示
　　切結書，是否為你所填寫？當時情形？）切結書內容及年月
  　日是我寫的，許菊是我寫的，陳進其我不確定。（當時何人
    用印？為何簽切結書？）都不記得等語（參見本院卷第42至
    43頁），由此可知，證人吳義男及許明華對於簽立系爭買賣
    契約書之詳細過程雖已大部分遺忘，然證人吳義男及許明華
    所證述之部分片段記憶，核與證人夏凌秀娥證述之內容大致
    吻合，佐以證人許明華及吳義男於承辦系爭買賣契約書製作
    等相關事項時，均已有相當之執業經驗，倘系爭買賣契約書
    簽立時，並未有買賣雙方到場，證人許明華及吳義男理應不
    可能完成系爭買賣契約書及上開切結書、土地使用權證明書
    及收條（參見本院卷第37至38頁、第46至48頁）等文件之製
    作，足認系爭買賣契約簽立時，夏凌秀娥、許菊、陳進其及
    代書許明華等人均有在場，且系爭買賣契約書上之用印應全
    係代書許明華所蓋，是原告主張系爭買賣契約書並非真正云
    云，不足採信。
  (四)按未成年子女，因繼承、贈與或其他無償取得之財產，為其
    特有財產；父母對於未成年子女之特有財產，有使用、收益
    之權。但非為子女之利益，不得處分之，民法第1087條、第
    1088條第2 項分別定有明文。準此，父母以未成年子女之名
    義為保證等財產上之法律行為，使子女僅負擔法律上之義務
    ，並未享有相當之法律上權利，固不能對其子女發生效力，
    惟究非因此剝奪限制行為能力之未成年子女對其特有財產之
    處分權或以其本人名義為保證等財產上行為之權限。父母代
    理未成年子女處分其特有財產時，須受民法第1088條第2 項
    但書規定之限制，若未成年人自為處分其特有財產，或為保
    證等（法律）行為時，則應適用民法第77條至第85條之相關
    規定（最高法院98年度台上字第1234號、83年度台上字第12
    24號判決意旨參照）。經查，系爭土地係由原告繼承取得，
    已如前述。又簽立系爭買賣契約書時，許景忠並未在場之事
    實，業據夏凌秀娥證述明確（參見本院卷第66頁反面），被
    告對此亦不爭執，則系爭買賣契約書係由陳進其以法定代理
    人之身分代理許景忠簽立一事，應堪認定。準此，本件即有
    民法第1088條第2 項之適用，倘有民法1088條第2 項所指非
    為子女利益處分特有財產之行為，無論債權行為及物權行為
    ，均不能對該未成年子女發生效力。
  (五)按當事人主張有利於己之事實者，就其事實有舉證之責任，
    民事訴訟法第277 條前段定有明文。經查，證人夏凌秀娥到
    庭證稱：（買賣款項是否有全數支付完畢？）有，應該都是
    以支票支付給許菊的父親。（提示契約書及收據，法定代理
    人陳進其是否就是你所說的許菊的父親？）應該是等語（參
    見本院卷第66至67頁），足見系爭土地之買賣價款係由陳進
    其取得，而非由未成年子女許景忠自行受領。由此觀之，尚
    難認上開行為係為未成年子女之利益所為。又被告復未能提
    出其他證據證明本件陳進其係為許景忠利益而處分系爭土地
    ，揆諸上開規定及說明，應認陳進其以許景忠名義簽立系爭
    買賣契約書之行為違反上述強制規定，依民法第71條規定，
    此部分應屬自始當然無效。
  (六)按限制行為能力人未得法定代理人之允許，所訂立之契約，
    須經法定代理人之承認，始生效力。限制行為能力人於限制
    原因消滅後，承認其所訂立之契約者，其承認與法定代理人
    之承認，有同一效力，民法第79條、第81條第1 項分別定有
    明文。經查，許菊於63年2 月20日簽立系爭買賣契約書時，
    係自己處分其特有財產，揆諸上開規定及說明，該部分並不
    受民法第1088條第2 項之限制，惟仍適用民法第77條至第85
    條等相關規定。再者，許菊之養父許金財已於51年12月31日
    死亡，母親陳葉春妹於62年2 月12日死亡，因此，許菊於簽
    約時並沒有法定代理人等情，有戶籍謄本1 份在卷可稽（參
    見本院卷第56至57頁），為兩造所不爭執，則系爭買賣契約
    在許菊成年前或其新任法定代理人為承認前均處於效力未定
    之狀態。惟許菊現已成年，且其對於系爭買賣契約書事後並
    未有追認之行為，復已提起本件訴訟為拒絕承認系爭買賣契
    約書之意思表示。準此，系爭買賣契約書就許菊部分亦應確
    定無效。
四、從而，原告依法訴請確認兩造間於63年2 月20日就系爭土地
    之買賣關係不存在，為有理由，應予准許。
五、本件事證已臻明確，兩造其餘之主張、陳述及所提出之證據
    資料，核於判決結果不生影響，爰不逐一論述，附此敘明。
六、據上論結，本件原告之訴為有理由，依民事訴訟法第78條，
    判決如主文。
中    華    民    國   100     年    5     月    31    日
                  民事第一庭    法  官  林哲賢
以上正本證明與原本無異
如對本判決上訴，須於判決送達後 20 日內向本院提出上訴狀。
如委任律師提起上訴者，應一併繳納上訴審裁判費。
中　　華　　民　　國　 100　　年　 　6 　　月　　7 　　日
                                書記官  陳佳彬
